【裁判字號】    98,交聲,1631
【裁判日期】    980630
【裁判案由】    聲明異議
【裁判全文】
臺灣臺中地方法院交通事件裁定        98年度交聲字第1631號
原處分機關  交通部公路總局臺中區監理所南投監理站
聲明異議人  甲○○
即受處分人
                    5之3號
上列異議人即受處分人因違反道路交通管理處罰條例案件，對於
交通部公路總局臺中區監理所民國97年12月24日所為之處分（投
監四字第裁65－HD0000000號裁決書）聲明異議，本院裁定如下
：
    主  文
原處分撤銷。
    理  由
一、原處分機關略以：受處分人即聲明異議人甲○○（下稱受處
    分人）所有之JEZ—251號普通重型機車，於民國（下同）97
    年3月11日11時19分許，在臺中縣烏日鄉○○○路處，因有
    「在禁止臨時停車處所停車」之違規，經臺中市警察局烏日
    分局警備隊員警依違反道路交通管理處罰條例第56條第1項
    第1款規定，逕行舉發，本站遂依違反道路交通管理處罰條
    例第56條第1項，裁處罰鍰新臺幣（下同）1200元，逾期則
    依裁決書處罰主文規定裁處。又本案原舉發單位依受處分人
    車籍地址寄送違規通知單，遭以查無此人退件後，原舉發單
    位復依規定辦理公示送達，而本站先以受處分人戶籍地址寄
    送裁決書，因未會晤本人亦無受領文書之同居人、受雇人等
    ，即依規定為寄存送達，於法並無不合等語。
二、聲明異議意旨略以：受處分人並未於前開遭舉發時間，在舉
    發地點停靠車輛，且受處分人亦未收到違規通知單，即遭臺
    中區監理所南投監理站逕行裁罰1200元罰鍰，異議人至為不
    服，爰請撤銷原處分，又受處分人所有之前開JEZ-251號普
    通重型機車業已不堪使用，並請南投監理站代為註銷等語。
三、按違反道路交通管理事件統一裁罰基準及處理細則第11條第
    1項第3款規定：「行為人有本條例之情形者，應填製舉發違
    反道路交通管理事件通知單，並於被通知人欄予以勾記，其
    通知聯依下列規定辦理‥‥‥‥三、逕行舉發者，應按已查
    明之資料填註車牌號碼、車輛種類、車主姓名或地址，並於
    通知單上方空白處加註逕行舉發之文字後，由舉發機關送達
    被通知人。」明文規定逕行舉發之舉發通知單應送達於被通
    知人；且按處理違反道路交通管理事件，有關文書送達之程
    序，依行政程序法之規定，違反道路交通管理事件統一裁罰
    基準及處理細則第5條定有明文，是逕行舉發通知單之送達
    程序應依行政程序法規定行之。次按交通違規行為之舉發通
    知性質上核屬公法上有相對人之書面意思通知，依法應適用
    行政程序法第67條至第91條關於送達之規定，舉發交通違規
    通知單依行政程序法之規定送達於受通知人時，始完成舉發
    程序而發生效力，亦即舉發手續是否完成，應以舉發之意思
    表示送達於受處分人為要件。詳言之，按行政程序法第72條
    規定，送達應向受送達人之住居所、事務所或營業所為之；
    行政程序法第78條規定，對於當事人之送達，有應為送達之
    處所不明者，行政機關得依申請，准為公示送達；行政機關
    為避免行政程序遲延，認為有必要時，得依職權為公示送達
    ；當事人變更其送達之處所而不向行政機關陳明，致有應為
    送達之處所不明之情形者，行政機關得依職權命為公示送達
    。是可知行政機關之送達原則應送達於受送達人之住居所、
    事務所或營業所，例外於「應為送達之處所不明時」才得為
    公示送達。而所謂「應為送達之處所不明者」，係指已用相
    當之方法探查，仍不知其應為送達之處所者而言。其「不明
    」之事實，應由聲請公示送達之人負舉證之責任，而由法院
    依具體事實判斷之，此有最高法院82年度臺上字第272號判
    例意旨可稽。此判例雖源於民事訴訟法公示送達規定之判例
    ，惟就民事訴訟法第149條與行政程序法第78條之立法精神
    及其結構，依法理應做相同解釋。再者，公示送達後即生送
    達之效力，伴隨而來者係受送達人權利義務之得、喪、變更
    ，影響至鉅，是就行政程序中就關於公示送達規定中所謂「
    應送達之處所不明者」，自應與民事訴訟程序同視，須就應
    送達之處所為相當探查仍不知其應送達於何處所，始得為公
    示送達，如此方符合立法目的並保障應受送達人之權益（臺
    灣高等法院臺中分院96年度交抗字第842號判決意旨參照。
    ）
四、經查，本件受處分人甲○○所有之JEZ—251號普通重型機車
    ，於97年3月11日11時19分許，在臺中縣烏日鄉○○○路處
    ，有「在禁止臨時停車處所停車」之違規事實，有採證照片
    2紙在卷可佐，是臺中市警察局烏日分局警備隊員警依法逕
    行舉發，初無違誤；然查受處分人於90年8月3日即遷入臺中
    市西屯區○○○路○段41巷5之3號之戶籍地址，有法務部戶
    役政連結作業系統個人基本資料一紙可佐（詳見臺灣南投地
    方法院98年度審交聲字第43號卷第7頁），惟本件原舉發機
    關臺中縣警察局烏日分局對上開違規事實，以中縣警交字第
    HD0000000號舉發違反道路交通管理事件通知單逕行舉發，
    上開舉發通知單經郵局以掛號郵寄車主車籍地地址「南投縣
    南投市○○路650之6號6樓」，經以查無此人無法投遞為由
    退回，原舉發機關未再依受處分人戶籍地址為送達，竟逕為
    公示送達，亦有掛號函件信封、舉發違反道路交通事件通知
    單公示送達移送清冊在卷可參（詳見南投監理站移送卷第1
    、3頁、第12頁），是原舉發機關未依受處分人戶籍地址送
    達，逕為公示送達，顯未盡相當之方法探查，與前開所述尚
    有未合，且對受送達人即受處分人之權利影響甚鉅，其送達
    即非適法，自不生送達之效力。
五、綜上，原處分機關未能詳予審酌上情逕予裁決，程序上即不
    適法，受處分人之異議為有理由，原處分應予撤銷，並發回
    由原處分機關視本件違規停車是否已逾道路交通管理處罰條
    例第90條前段規定之舉發期間而自行撤銷或責由原舉發單位
    重新為合法送達後，再依法裁決，以資適法。至於受處分人
    請求註銷前開車輛車牌部分，並非本件違規案件裁罰範圍，
    自非本院得以審酌，應另向主管機關申請註銷，併此敘明。
六、據上論斷，應依道路交通管理處罰條例第87條第2項，道路
    交通案件處理辦法第20條之規定，裁定如主文。
中    華    民    國    98    年    6     月    30    日
                     交通法庭    法  官  黃家慧
上正本證明與原本無異。
如不服本裁定應於送達後5日內向本院提出抗告狀。
中    華    民    國    98    年    6     月    30    日
                                書記官  陳靖騰


司法院資訊處製作；財團法人民間司法改革基金會備份。
